臺灣臺中地方法院刑事判決
111年度訴字第150號
公  訴  人  臺灣臺中地方檢察署檢察官
被      告  張祺依


上列被告因偽造文書等案件，經檢察官提起公訴（109年度偵字
第30490號），本院判決如下：
    主    文
張祺依共同犯行使偽造私文書罪，處有期徒刑貳月，如易科罰金
，以新臺幣壹仟元折算壹日。又共同犯行使偽造私文書罪，處有
期徒刑貳月，如易科罰金，以新臺幣壹仟元折算壹日。應執行有
期徒刑參月，如易科罰金，以新臺幣壹仟元折算壹日。緩刑貳年
，緩刑期間付保護管束，並應於緩刑期間內接受受理執行之地方
檢察署所舉辦之法治教育貳場次。
    犯罪事實
一、張祺依與張金秀、張鳳英、張彬泉、張秀蘭、張馨云均係張
    淑媛兄姐。張淑媛原係設於臺中市○○區○○路0段000號1樓之
    小亞花藝坊負責人，因罹患癌症，於民國108年2月15日晚上
    10時許死亡，張祺依明知張淑媛之財產，於其死亡後係屬遺
    產之範疇，屬於張淑媛之繼承人公同共有，須由全體繼承人
    填具申請書，或同意委任代理人，並檢具相關證件，依據繼
    承之程式，始得提領款項或處分其遺產，詎張祺依竟意圖為
    自己不法之所有，與小亞花藝坊員工黃麗珠（另由臺灣臺中
    地方檢察署檢察官以109年度偵字第30490號為緩起訴處分）
    共同基於詐欺取財及行使偽造私文書之犯意，分別：㈠於108
    年2月19日，持張淑媛所有元大銀行帳號000000000000號帳
    戶之存摺、印鑑，前往臺中市○○區○○路0段00號元大銀行崇
    德分行，填寫「取款憑條」並盜蓋「張淑媛」之印鑑，而偽
    造以「張淑媛」名義立具之取款憑條後，持交上開銀行不知
    情之行員行使，以此詐術，使該銀行之行員誤以為係張淑媛
    本人授權黃麗珠提領前揭帳戶內存款轉帳，因而陷於錯誤，
    乃將張淑媛帳戶內之存款新臺幣（下同）11萬4465元，匯至
    張祺依所有元大銀行帳號0000000000000號帳戶內，足以生
    損害於上開銀行對於帳戶管理之正確性及張金秀、張鳳英、
    張彬泉、張秀蘭等張淑媛之繼承人；㈡於108年3月5日，持張
    淑媛所有上開帳戶之存摺、印鑑，前往上開銀行，填寫「取
    款憑條」並盜蓋「張淑媛」之印鑑，而偽造以「張淑媛」名
    義立具之取款憑條後，持交上開銀行不知情之行員行使，以
    此詐術，使該銀行之行員誤以為係張淑媛本人授權黃麗珠提
    領前揭帳戶內存款，因而陷於錯誤，乃將張淑媛帳戶內之存
    款4萬670元提出交付予黃麗珠，用以支付已為張祺依經營之
    小亞花藝坊貨款，足以生損害於上開銀行對於帳戶管理之正
    確性及張金秀、張鳳英、張彬泉、張秀蘭等張淑媛之繼承人
    。
二、案經張金秀、張鳳英、張彬泉、張秀蘭委由周定邦律師、林
    吟濃律師告訴臺灣臺中地方檢察署檢察官偵查起訴。
    理    由
壹、程序事項
一、本判決下述所引用被告以外之人於審判外之陳述，檢察官、
    被告於本院審理時對於該證據能力均不爭執，且迄於言詞辯
    論終結前亦未聲明異議，本院審酌上開證據資料作成時之情
    況，尚無違法不當及證明力明顯過低之瑕疵，而認為以之作
    為證據應屬適當，依刑事訴訟法第159條之5規定，均有證據
    能力。
二、另以下所引用之非供述證據，無傳聞法則之適用，業據本院
    依法踐行調查證據程序，檢察官、被告均不爭執各該證據之
    證據能力，且查無依法應排除其證據能力之情形，以之資為
    認定事實之基礎自屬合適，應認有證據能力
貳、實體事項
一、認定犯罪事實所憑之證據及理由
（一）訊據被告對前揭犯罪事實坦認不諱，核與證人即告訴人張彬泉、張秀蘭、張鳳英、張金秀於偵查中指訴之情節大致相符（見臺灣臺中地方檢察署〈以下未註明者均同〉108年度他字第7118號卷〈下稱他卷〉第163至169頁、第199至202頁、第271至276頁，109年度偵字第30490號卷〈下稱偵卷〉第171至173頁） ，並有證人即黃麗珠、蘇榮惠、蘇秀珠、張馨云、余亭萱、林杏良、林瑞珍之證述內容（見他卷第113至118頁、第141至143頁、第151至153頁、第163至169頁、第199至202頁、第217至220頁、第271至276頁，偵卷第97至99頁、第139至141頁、第145至147頁、第159至163頁）、第171至173頁），以及張淑媛之戶籍謄本（除戶部份）、張水長、黃增妹之戶籍謄本（除戶部份）、張秀蘭之戶籍謄本（現戶部份）、張彬泉等人之臺灣省花蓮縣戶籍登記簿影本、張淑媛之中國醫藥大學附設醫院死亡證明書、經濟部商工登記公示資料查詢服務、張淑媛申辦之元大銀行帳號000000000000號帳戶交易明細表、元大商業銀行股份有限公司作業服務部108年9月19日元作服字第1080057643號函附張淑媛申辦之元大銀行帳號000000000000號帳戶108年2月19日、108年3月5日之取款憑條1份、臺中市政府經濟發展局108年9月20日中市經商字第1080044619號函暨所附之小亞花藝坊之商業登記抄本等資料、讓與經營權同意書、元大商業銀行股份有限公司111年3月1日元銀字第1110002336號函附函查事項說明等件在卷可參（見他卷第17至66頁、第71至77頁、第81至103頁、第127至135頁、第177至181頁，本院卷第61至63頁）。
（二）綜上所述，足認被告之自白與事實相符，本案事證明確，
      被告犯行均堪以認定，應依法論科。
二、論罪科刑
（一）按人之權利能力，始於出生，終於死亡，民法第6條定有
      明文。是縱原經他人生前授予代理權以處理事務，但該本
      人一旦死亡，人格權利即消滅，其權利能力立即喪失，已
      無授權或同意別人代理之可言，除法律有特別規定（如民
      事訴訟法第73條）者外，原代理權當然歸於消滅，倘仍以
      本人名義制作文書，自屬無權制作之偽造行為，若足以生
      損害於公眾或他人，即難辭偽造文書罪責。次按金融機構
      為便利存款人取款，事先印妥任人索取填寫之取款憑條，
      係由存款人在取款憑條填寫金額等字樣並蓋章，足以表示
      提領存款之意思，係屬刑法第210條之私文書（最高法院4
      9年台上字第1409號判例意旨參照）。復按盜取他人之印
      章持以蓋用，當然產生該印章之印文，祇成立盜用印章罪
      ，不應再論以盜用印文罪，亦非盜用印章行為為盜用印文
      行為所吸收（最高法院86年台上第3295號判決可資參照）
      。又刑法上之偽造署押罪，係指單純偽造署名、畫押而言
      ，若在制式之書類上偽造他人署押，已為一定之意思表示
      ，而具有申請書或收據等類性質者，則係犯偽造文書罪，
      該偽造署押為偽造文書之部分行為，不另論罪（最高法院
      80年度台非字第277號、85年度台非字第146號判決意旨可
      資參照）。再按刑法第210條之偽造私文書罪，祇須所偽
      造之私文書有足以生損害於公眾或他人之虞為已足，至公
      眾或他人是否因該私文書之偽造而受到實質損害，則非所
      問；故如未經被繼承人之全體繼承人同意，即偽以被繼承
      人名義製作銀行或其他金融機構取款憑條，提領被繼承人
      帳戶內之存款，其行為自有足以生損害於其餘繼承人之虞
      （最高法院110年度台上字第5079號判決意旨參照）。
（二）是核被告如犯罪事實㈠、㈡所為，均各係犯刑法第216條、
      第210條行使偽造私文書罪及刑法第339條第1項詐欺取財
      罪。被告與黃麗珠在108年2月19日、3月5日取款憑條（見
      他卷第75頁至第77頁）上盜用「張淑媛」印章盜蓋印文之
      行為，均係偽造各該私文書之階段行為，依據上開說明，
      即不再論罪；各該偽造私文書之低度行為均為行使偽造私
      文書之高度行為所吸收，皆不另論罪。被告就如犯罪事實
      ㈠、㈡部分，均各以一行為同時觸犯上開行使偽造私文書罪
      及詐欺取財罪，均為想像競合犯，應依刑法第55條之規定
      ，各從一重之行使偽造私文書罪處斷。被告所犯如犯罪事
      實㈠、㈡各罪，犯意各別，行為互殊，應予分論併罰。被告
      與黃麗珠犯罪事實欄之犯行，均有犯意聯絡與行為分擔，
      均為共同正犯。
（三）爰審酌：被告明知其於張淑媛死亡後，未取得其他繼承人
      之同意或授權，猶與黃麗珠共同盜蓋張淑媛留存之印章，
      提領、轉帳張淑媛在金融機構之存款，侵害其他繼承人權
      益與各該金融機構對客戶存款管理之正確性，被告所為自
      應予以非難；兼衡被告之犯罪動機、目的、所生危害與本
      案犯罪情節；被告坦承犯行之態度，且其並無其他前科，
      有臺灣高等法院被告前案紀錄表在卷可參，素行尚佳，暨
      被告自陳國中畢業，現無業，之前餐飲業，月收入現在忘
      記，已經退休十幾年了，要扶養配偶（見本院卷第165頁
      ）之智識程度、家庭經濟狀況等一切情狀，各量處如主文
      所示之刑，並均諭知易科罰金之折算標準。另行為人所犯
      數罪非惟犯罪類型相同，且其行為態樣、手段、動機均相
      似者，於併合處罰時其責任非難重複之程度更高，更應酌
      定較低之應執行刑；反之，行為人所犯數罪各屬不同之犯
      罪類型者，於併合處罰時其責任非難重複之程度最低，當
      可酌定較高之應執行刑。本院參酌被告所犯均屬相同之犯
      罪類型、犯罪手段、模式有所相似，及其犯罪動機等因素
      以資判斷可歸責之重複程度，定其應執行之刑如主文所示
      暨諭知易科罰金之折算標準。
（四）又刑罰之目的固有處罰行為人之意義，惟依現今通行之概
      念係重在教育，並非重在懲罰，查被告未曾因故意犯罪，
      受有期徒刑以上刑之宣告紀錄，素行尚佳，有臺灣高等法
      院被告前案紀錄表可稽，被告犯後坦承犯行，並已與告訴
      人等人於偵查中成立調解及訴訟外和解，也已經履行完畢
      ，有和解書、匯款單影本、調解程序筆錄在卷可參（見本
      院卷第77頁至第121頁），可認被告顯已有悔意，經此偵
      審教訓，當知所警惕，信無再犯之虞，本院認上開所宣告
      之刑，以暫不執行為適當，爰依刑法第74條第1項第1款規
      定併予宣告緩刑2年，以啟自新。本院為使被告能於本案
      中深切記取教訓，避免其再度犯罪，強化其法治之觀念，
      爰依刑法第74條第2項第8款規定，諭知被告接受法治教育
      課程2場次，且依刑法第93條第1項第2款規定，於緩刑期
      間內應付保護管束；倘被告於本案緩刑期間，違反上開所
      定負擔，且情節重大，足認有執行刑罰之必要，檢察官得
      依刑法第75條之1第1項第4款規定，聲請撤銷緩刑之宣告
      ，執行宣告刑，附此敘明。
三、沒收
（一）按偽造之文書，既已交付於被害人收受，則該物非屬被告
      所有，除該偽造文書上偽造之印文、署押，應依刑法第21
      9條予以沒收外，依同法第38條第3項之規定，即不得再就
      該文書諭知沒收（最高法院89年度台上字第3757號判決意
      旨參照）。又按盜用他人真正印章所蓋用之印文，並非偽
      造印章之印文，不在刑法第219條所定必須沒收之列（最
      高法院83年度台上字第2492號、88年度台上字第7076號判
      決意旨參照）。查被告與黃麗珠偽造之取款憑條，既經提
      出於金融機構，已均非被告所有；又各該取款憑條上盜蓋
      印章所產生之「張淑媛」之印文，乃使用張淑媛所留存之
      真正之印章所為，並非偽造之印章、印文，揆諸上開說明
      ，並非刑法第219條所規範之偽造印文，均不在宣告沒收
      之列，附此敘明。
（二）按犯罪所得，屬於犯罪行為人者，沒收之；犯罪所得之沒
      收，於全部或一部不能沒收或不宜執行沒收時，追徵其價
      額；宣告犯罪所得之沒收或追徵，有過苛之虞、欠缺刑法
      上之重要性、犯罪所得價值低微，或為維持受宣告人生活
      條件之必要者，得不宣告或酌減之；刑法第38條之1第1項
      前段、第3項及第38條之2第2項分別定有明文。查被告與
      黃麗珠自張淑媛金融機構帳戶內提領之款項，應為犯罪所
      得，然被告既與告訴人等人成立調解及訴訟外和解，且已
      履行完畢，業如前述，本院認上開結果已達到沒收制度剝
      奪被告犯罪所得之立法目的，若仍宣告沒收或追徵被告之
      犯罪所得，顯屬過苛，是依現行刑法第38條之2第2項之規
      定，爰不另沒收被告上揭犯罪所得。
四、據上論斷，應依刑事訴訟法第299條第1項前段，刑法第28條
    、第216條、第210條、第339條第1項、第55條、第41條第1
    項前段、第51條第5款、第74條第1項第1款、第2項第8款、
    第93條第1項第2款，判決如主文。
本案經檢察官李基彰提起公訴，檢察官藍獻榮到庭執行職務。
中　　華　　民　　國　　111 　年　　6 　　月　　28　　日
                刑事第十八庭  審判長法  官  李昇蓉 
　　　　　　　　　                  法  官  侯驊殷
　　　　　　　　　                  法  官  張美眉
以上正本證明與原本無異。
如不服本判決應於收受送達後20日內向本院提出上訴書狀，並應
敘述具體理由；其未敘述上訴之理由者，應於上訴期間屆滿後20
日內向本院補提理由書（均須按他造當事人之人數附繕本）「切
勿逕送上級法院」。
告訴人或被害人如不服判決，應備理由具狀向檢察官請求上訴，
上訴期間之計算，以檢察官收受判決正本之日起算。
　　　　                            書記官  賴惠美
中　　華　　民　　國　　111 　年　　6 　　月　　28　　日
附錄論罪科刑法條
中華民國刑法第210條
偽造、變造私文書，足以生損害於公眾或他人者，處 5 年以下
有期徒刑。
中華民國刑法第216條
行使第 210 條至第 215 條之文書者，依偽造、變造文書或登載
不實事項或使登載不實事項之規定處斷。
中華民國刑法第339條
意圖為自己或第三人不法之所有，以詐術使人將本人或第三人之
物交付者，處5年以下有期徒刑、拘役或科或併科50萬元以下罰
金。
以前項方法得財產上不法之利益或使第三人得之者，亦同。
前二項之未遂犯罰之。